【裁判字號】    92,上訴,3656
【裁判日期】    921204
【裁判案由】    偽造文書等
【裁判全文】
臺灣高等法院刑事判決                          九十二年度上訴字第三六五六號
    上  訴  人  臺灣基隆地方法院檢察署檢察官
    被      告  甲○○○  民國.
右上訴人因被告偽造文書案件，不服臺灣基隆地方法院九十二年度訴緝字第十五號，
中華民國九十二年八月二十一日第一審判決（起訴案號：臺灣基隆地方法院檢察署九
十年度偵字第二五七五號）提起上訴，本院判決如左：
    主  文
原判決撤銷。
甲○○○連續行使偽造私文書，足以生損害於他人，處有期徒刑壹年。
    事  實
一、甲○○○意圖為自己不法之所有，基於概括之犯意，以冒標互助會款之方式，詐
    取他人之錢財花用，先於民國八十八年四月十五日，自任會首，召集每會新台幣
    （下同）五千元之互助會，會員連會首共五十三人，約定每月初一、十五各開標
    一次，標會地點在基隆市○○區○○街土地公廟。詎甲○○○為詐取會款，在起
    會時即在會單上虛列己○○（會單編號十六）、丙○○（會單編號二十六）、辛○○（會單編號二十七）為會員，用以表示該三人均有上會，使其餘上會會員即
    壬○○、庚○○、丁○○、戊○○及李蓮淑梅等人，於取得甲○○○所交付之會
    單後，陷於錯誤，誤認確有辛○○、己○○、丙○○上會，甲○○○即利用會員
    間彼此不認識之機會，於會期中之八十九年四月間、八月間、十二月間三次開標
    日，連續冒用己○○、丙○○、辛○○之名義而製作標單，在標單上書寫姓名及
    標金一千六百元（內標方式標會），並提出行使投標而得標，致使活會會員壬○○、庚○○、丁○○、戊○○、李蓮淑梅等及其他活會會員陷於錯誤，而將會款
    交付與甲○○○收受，甲○○○每次因而詐得會款約二十餘萬元。復於八十九年
    六月五日，自任會首，召集每會一萬元之互助會，會員連會首共三十二人，約定
    每月初五開標一次，標會地點亦在基隆市○○區○○街土地公廟（採內標方式）
    。詎甲○○○為詐取會款，在起會時即虛列癸○○（以「阿麗」為名，會單編號
    八、九共二會）、丙○○（會單編號十五）、辛○○（會單編號二十一）、李乙○○（以乙○○名義，會單編號二十九）為會員於會單中，用以表示該五人均有
    上會，使其餘會員壬○○、庚○○、丁○○、戊○○及李蓮淑梅等人，於取得甲○○○所交付之會單後，陷於錯誤，誤認確有辛○○、丙○○、乙○○及癸○○
    上會，甲○○○即利用會員間彼此不認識之機會，於八十九年九月五日以同上方
    式，冒用乙○○之名義而偽造標單，提出行使投標，經以四千元得標，致使活會
    會員壬○○、庚○○、丁○○、戊○○及李蓮淑梅等及其他活會會員陷於錯誤，
    而將會款交付與甲○○○收受，甲○○○詐得會款十六萬八千元；於九十年三月
    五日，以同上方式，冒用癸○○之名義而製作標單，提出行使投標，經以四千元
    得標，致使活會會員壬○○、庚○○、丁○○、戊○○及李蓮淑梅等及其他活會
    會員陷於錯誤，而將會款交付與甲○○○收受，甲○○○以此詐得會款一十三萬
    二千元。於會期中之另不詳二次開標日，連續以同上方式，冒用丙○○（會單編
    號十五）、辛○○（會單編號二十一）之名義而製作標單，並提出行使投標，均
    以四千元而得標；致使活會會員會員壬○○、庚○○、丁○○、戊○○及李蓮淑
    梅等及其他活會會員陷於錯梅等會員陷於錯誤，而將會款交付與甲○○○收受，
    甲○○○每次因而詐得會款約二十餘萬元。嗣於九十年三月三十一日，甲○○○
    離家出走。九十年四月一日，上開兩互助會無故停標，被告甲○○○不知去向，
    會員壬○○、庚○○、丁○○、戊○○及李蓮淑梅等人多方打探，始知被騙，進
    而查悉上情。
二、案經壬○○、庚○○、丁○○、戊○○及李蓮淑梅訴由台灣基隆地方法院檢察署
    檢察官偵查起訴。
    理  由
一、右揭事實，業據被告甲○○○於原審法院審判中坦承不諱，於本院審理時除辯稱
    癸○○等人原已答應參加互助會，後又說不要，伊才將之標走外，餘均坦承不諱
    （原審九十二年三月二十六日訊問筆錄第四頁、九十二年四月十日訊問筆錄第七
    頁、九十二年四月二十一日訊問筆錄第五頁、九十二年八月七日審判筆錄第三頁
    。第一會被害人己○○部分，見九十二年四月十日訊問筆錄第三頁、第五頁、九
    十二年四月二十一日訊問筆錄第三頁、九十二年八月七日審判筆錄第三頁；丙○○部分，見九十二年三月二十六日訊問筆錄第三頁、九十二年八月七日審判筆錄
    第三頁；辛○○部分，見九十二年四月十日訊問筆錄第四頁、九十二年八月七日
    審判筆錄第三頁。第二會被害人癸○○部分，見九十二年八月七日審判筆錄第三
    頁；丙○○部分，見九十二年八月七日審判筆錄第三頁；辛○○部分，見九十二
    年四月十日訊問筆錄第四頁、九十二年四月二十一日訊問筆錄第三頁、九十二年
    八月七日審判筆錄第三頁；李乙○○部分，見九十二年四月二十一日訊問筆錄第
    三頁、九十二年八月七日審判筆錄第三頁）及本院審理時（本院九十二年十一月
    七日訊問筆錄、九十二年十一月二十日審判筆錄）供認不諱，核與告訴人壬○○
    、庚○○、丁○○、戊○○、李蓮淑梅、被害人何啟當所述情節相符，並有影印
    會單二紙在卷可稽，足見被告之自白與事實相符，可以採信。被告雖稱其被其他
    會員倒會，又因經濟困難，致無法維持合會云云，然並無證據可資證明，已難輕
    信；何況，其在倒會前已有多次冒標行為，所辯因經濟困難，致無法維持合會乙
    節，自難採信。關於被告冒標所詐得之金額，查被害人庚○○、丁○○於本院調
    查時均稱無法得知被告冒標之日期、順序及金額，會單亦未記載等語（見本院九
    十二年十月二十四日、九十二年十一月七日訊問筆錄）。其中八十八年四月十五
    日起會每會五千元之互助會部分，被害人壬○○均亦無法確知被告冒標之金額、
    日期及順序，而被告於本院調查時供稱：「（是否是在八十九年的四月間標的？
    ）第一次大概是那個時候。第二次約隔了四個月左右之後。第三次約又隔了三、
    四個月以後。（第一次是用誰的名字標的？）我忘記了。哪個人是哪一次標的，
    那順序我都忘了。（冒標部分你總共冒標了多少？）每一標約二十萬左右。我大
    約是標一千五、一千六」等語（本院九十二年十一月七日訊問筆錄）。故該三次
    被告所冒標詐得之詳細金額、日期及冒標何人均無從查知，惟關於冒標之標金，
    應從有利於被告認定為一千六百元關於八十九年六月五日起會，每會一萬元之互
    助會部分，被告供稱各次冒標之順序、詳細日期及冒標金額已不記得，僅稱以四
    千元得標，冒標約得二十餘萬元。惟被害人壬○○於偵查時指稱：一萬元部分被
    告自稱係於八十九年九月五日冒標乙○○會錢，於九十年三月五日冒標癸○○會
    錢，均以四千元冒標，其餘部分未說何時冒標等語（見偵查卷第十八頁）。故關
    於冒標乙○○部分，被告所詐得金額應為十六萬八千元【（一萬元減四千元）乘
    以二十八】（死會會員依互助會契約所繳交予會首之金額非詐欺所受損害，不予
    計入）。關於冒用癸○○部分，被告所詐得之金額為一十三萬二千元【（一萬元
    減四千元）乘以二十二】（死會會員依互助會契約所繳交予會首之金額非詐欺所
    受損害，不予計入）。其餘冒標丙○○、辛○○部分，依被告及被害人之上開供
    述，已無法確知被告冒標所詐得之金額，併予敘明。又被告嗣於本院審理時翻供
    改稱癸○○等人原本答應參加互助會，後來又說不要，伊才將之標走云云，因與
    之前所供不同，且為告訴人等所否認被告所辯顯係卸責之詞不足採信。
二、按已得標之死會會員，依其與會首間之契約，無論何人得標，均有按期繳交會款
    之義務，故會首冒名盜標，對於已得標之死會會員，並無詐欺可言。又按互助會
    標單，因僅記載姓名及金額數字，如徒憑該標單之內容觀之，殊不能明瞭其用意
    何在，必須依習慣或特約，始足以表示該標單所記載之姓名及金額數字係表示該
    會員欲以一定之標息標取會款之證明，故該標單係刑法第二百二十條第一項、第
    二百十條以文書論之準私文書。被告冒用會員名義在標單上書寫姓名，表示該名
    義人願以一定之標息標取會款之意思而持以行使，分別足以生損害於被冒名之會
    員及該次投標時之活會會員，並均因此陷於錯誤而交付會款予被告。核被告所為
    ，係犯刑法第二百十六條、第二百二十條第一項、第二百十條之行使偽造準私文
    書罪及第三百三十九條第一項之詐欺取財罪。被告偽造署押係偽造準私文書之部
    分行為，偽造準私文書之低度行為為行使之高度行為所吸收，均不另論罪；被告
    冒標後，致使該次投標時之活會會員多人陷於錯誤而交付會款，係以一詐欺行為
    侵害該次活會會員權益，為想像競合犯，應依刑法第五十五條之規定，從一重論
    以詐欺取財罪；其先後多次行使偽造準文書及詐欺取財之犯行，時間緊接，構成
    要件相同，顯係基於概括之犯意反覆為之，為連續犯，應論以一罪，並加重其刑
    。又所犯行使偽造私文書罪與詐欺取財罪間，有方法結果之牽連犯關係，應依刑
    法第五十五條規定，從一重以行使偽造私文書罪論處。
三、原審認被告罪證明確，予以論罪科刑，固非無見，惟按民間互助會，係會首與各
    個會員間成立契約關係，不論何人得標，會首對於已得標領取會款會員（即死會
    會員），均得請求給付該次應繳會款，自無足生損害及詐欺該死會會員之可言（
    最高法院八十六年度台上字第三一五八號判決參照）。本件原判決事實欄就被告
    冒標會款足以生損害何人未詳加認定，且理由欄亦未敘明被告行使偽造私文書之
    行為，足以生損損害活會會員，自有未洽；又刑法第二百十條之偽造私文書罪，
    係以無制作權人而捏造他人名義制作該文書為構成要件，如行為人對於此種文書
    本有制作權，縱令其制作之內容虛偽，亦難論以該條之罪。查我國民間互助會，
    係由會首招募會員參加而成立，通常由會首制作會單，記載會員姓名及相關事項
    ，交由各會員收執以為憑證，會單上所列會員姓名，並非會員之署押，故會首在
    其有權制作之會單上虛列他人姓名為會員，並非冒用他人名義制作會單（最高法
    院八十四年度台上字第六五一六號判決參照）。原判決認被告在會單上虛列己○○、丙○○、辛○○、癸○○、李乙○○等人之姓名於會單中，所為應評價為偽
    造署押，進而偽造文書乙節，亦有未當。檢察官依被害人壬○○之請提起上訴，
    認原審量刑過輕，其上訴雖無理由，惟原判決既有如上可議之處，自屬無可維持
    ，爰由本院將原判決撤銷改判，並審酌被告並無不良素行，有台灣高等法院被告
    全國前案紀錄表在卷可稽；惟其虛列會員又冒標多次，不過金額尚非甚巨等情，
    本院在衡情之後，認為量處如主文所示之自由刑，足以使其罪刑相當，爰依此標
    準而宣告之，以示儆懲。又被告雖未曾受有期徒刑以上刑之宣告，有台灣高等法
    院被告全國前案紀錄表在卷可按，與刑法第七十四條第一款之規定相符，然其尚
    未與被害人達成和解，亦未提出和清償方案，本院認無宣告緩刑之必要，併予指
    明。至於被告冒標之標單，早已丟棄而滅失，業據被告供明在卷（原審九十二年
    八月七日審判筆錄第三頁、本院九十二年十一月七日訊問筆錄），爰不予宣告沒
    收，併此說明。
四、公訴意旨另以：被告甲○○○於八十九年六月五日，自任會首，召集每會一萬元
    之互助會，會員連會首共三十二人，約定每月初五開標一次，標會地點亦在住基
    隆市○○區○○街土地公廟。詎被告為詐取會款，在起會時即偽造被害人林和順
    （會單編號三十）之署押於會單中，用以表示林和順確有上會，使其餘上會會員
    壬○○、庚○○、丁○○、戊○○及李蓮淑梅，於取得被告所交付之會單後，陷
    於錯誤，誤認確有林和順上會，被告即利用會員間彼此不認識之機會，向會員壬○○、庚○○、丁○○、戊○○詐稱林和順標得會款，使該等會員陷於錯誤，而
    將會款交付與被告收受，被告因而詐得會，因認被告此部分亦涉有刑法第二百十
    六條之行使偽造第二百二十條、第二百十條準私文書罪、第三百三十九條第一項
    之詐欺取財罪嫌云云。惟查：
（一）公訴人認為被告涉有前述罪嫌，係以此部分事實業據告訴人壬○○、庚○○、
      丁○○、戊○○、李蓮淑梅指訴綦詳，並有影印會單一紙在卷可稽等為其論據
      。惟按犯罪事實應依證據認定之，無證據不得推定其犯罪事實，刑事訴訟法第
      一百五十四條定有明文。何況，自訴人、告訴人或被害人與被告之利益相反，
      其指述係以使被告受有罪判決為其主要目的，自不得僅以其指述而為有罪判決
      之唯一證據。其次，在證據法則上，補強證據必須補強待證事實，至任何人均
      無可置疑之地步，亦即必須符合「超越合理懷疑原則」，始得據以論罪；其尚
      有疑者，利益應歸被告，依「罪疑利益歸被告原則」，仍應為有利被告事實之
      認定。申言之，當證據資料尚有對被告有利之存疑時，如無法依客觀方法排除
      此項合理之可疑，則依罪疑利益歸被告原則，不得僅以此項證據資料作為有罪
      判決之依據。再者，認定被告有罪之事實應憑證據；如未能發現相當之證據，
      或證據不足以證明，自不能以推測或擬制之方法，以為裁判之基礎；且認定事
      實所憑之證據，其為訴訟上之證明，須達於通常一般人均不致有所懷疑，而得
      確信其為事實之程度者，始得據為有罪之認定；倘其證明尚未達到此一程度，
      而有合理之懷疑存在時，尚難為有罪之認定基礎；苟積極證據不足為不利於被
      告事實之認定時，即應為有利於被告之認定，更不必有何有利之證據；亦即如
      無確切之積極證據，足以證明犯罪事實，即令被告不能為有利之反證，亦不能
      遽論以罪責，此亦為刑事司法實務向來之見解（最高法院三十年上字第八一六
      號、四十年台上八六號、七十年台上字第二三六八號、七十六年台上字第四九
      八六號判決參照）。徵諸被告既無自證己罪之義務，更無自證無罪之義務，此
      乃當然之法理。
（二）訊據被告堅決否認該犯行，辯稱：被害人林和順係其長兄，現已死亡。當時，
      被害人林和順說要跟會，卻在開會前一天才說不跟等語。後來由伊繳會錢，亦
      由伊以林和順的名字標會等語。經查林和順已經死亡，無從傳喚，而其餘被害
      人均表示對此並不清楚，惟被告在經被害人林和順同意跟會之情形下，將之列
      名會單，乃當然之舉，並非虛列，在事後被害人林和順表示不再跟時，身為會
      首之被告將之頂下，而繼續進行合會，尚合人情之常，亦推定被害人林和順同
      意為之，亦無不當之處，從而被告於八十九年八月五日，以林和順之名義，列
      入標單而行使投標，經以四千元得標，亦非冒標之行為可比。依罪疑利益歸被
      告原則，對被告有利之合理懷疑於此存在，自應為有利被告事實之認定，無從
      認定被告有此部分被訴之犯行。惟因公訴人認為此部分與起訴有罪部分，具有
      連續犯裁判上一罪關係，爰不另為無罪之諭知，併此說明。
據上論斷，應依刑事訴訟法第三百六十九條第一項、第三百六十四條、第二百九十九
條第一項前段、刑法第五十六條、第二百二十條第一項、第二百十六條、第二百十條
、第三百三十九條第一項、第五十五條、罰金罰鍰提高標準條例第一條前段，判決如
主文。
本案經檢察官洪泰文到庭執行職務。
中      華      民      國    九十二    年     十二     月      四      日
                              臺灣高等法院刑事第十七庭
                                  審判長法  官  陳  正  雄
                                        法  官  許  宗  和
                                        法  官  許  錦  印
右正本證明與原本無異。
如不服本判決，應於收受送達後十日內向本院提出上訴書狀，其未敘述上訴之理由者
並得於提起上訴後十日內向本院補提理由書（均須按他造當事人之人數附繕本）。
                                        書記官  楊  妙  恩
中      華      民      國    九十二    年     十二     月      十      日
附錄本判決論罪科刑法條全文：
刑法第二百十條
偽造、變造私文書，足以生損害於公眾或他人者，處五年以下有期徒刑。
刑法第二百十六條：
行使第二百十條至第二百十五條之文書者，依偽造、變造文書或登載不實事項或使登
載不實事項之規定處斷。


司法院資訊處製作；財團法人民間司法改革基金會備份。
